【裁判字號】    92,自,86
【裁判日期】    920910
【裁判案由】    偽造文書
【裁判全文】
臺灣臺中地方法院刑事判決                            九十二年度自字第八六號
    自  訴  人  甲○○
    代  理  人  游琦俊律師
    被      告  乙○○
    選任辯護人  徐永城律師
右列被告因偽造文書案件，經自訴人提起自訴，本院判決如左：
    主  文
乙○○無罪。
    理  由
一、自訴意旨略以：自訴人甲○○於民國八十六年間任臺中縣潭子鄉民代表會（下簡
    稱代表會）第十五屆主席時，被告乙○○為該代表會之秘書，平日職務為承代表
    會主席即自訴人之命，處理代表會業務，並於法令允許範圍內，就自訴人應為核
    定之事項，代為決行處理，自訴人為被告處理業務需要，應被告之請求，允其刻
    製自訴人職章「甲章」一顆，由被告保管使用。詎(1)被告於民國八十六年十二月
    間處理八十七年度潭子鄉代表會預算所編列代表出國業務觀摩與考察費用項下所
    補助代表赴加拿大考察旅遊事宜時，明知自訴人就代表出國考察補助經費收據之
    審核均係由被告層轉後，再由自訴人親自簽核，並未授權被告代為決行處理，竟
    於接獲承辦該旅遊之東利旅行社有限公司（下稱東利旅行社）所出具載明團費新
    台幣（下同）四十二萬元之代收轉付收據一紙後，未經層轉自訴人簽核，即擅自
    將該收據黏貼於八十六年十一月由自訴人具名收到八十七年代表會出國補助費四
    十二萬元之領據上，並於該領據上蓋用所保管之自訴人職章「甲章」，造成該四
    十二萬元補助費業於八十六年十二月間即完成核銷程序之誤認，自訴人因此遭臺
    灣臺中地方法院檢察署檢察官以貪污罪嫌提起公訴，(2)代表會於八十四年度預算
    編列補助代表出國考察經費，每名代表三萬元，十三名代表共三十九萬元，由被
    告一次領出保管，迄八十四年度結束為止，僅補助林裕民代表一人，其餘三十六
    萬元補助款於八十四年六月十二日行文潭子鄉公所辦理保留，該保留款經代表們
    陸續支領至八十七年五月十六日止，尚有代表吳明輝一人未支領，被告於年度決
    算時，依規定應將未領之三萬元繳回卻未為，嗣被告唯恐遭查出，乃於八十七年
    十二月十六日擅自以自訴人職章「甲章」蓋印簽核後，以代表會之名義，向潭子
    鄉公所之代理公庫潭子鄉農會辦理支出收回六萬元（其中三萬元為前揭未領之補
    助款，另三萬元不知是何帳目），(3)臺灣臺中地方法院檢察署檢察官偵辦自訴人
    前揭貪污案件時，曾行文代表會函調八十四、八十五年度出國補助之相關支出傳
    票及核銷單據，被告為推卸自己責任，竟未經簽請自訴人核示，即越權擅自以代
    表會名義，將記載「本會八十五年度並未補助代表出國，亦無補助相關支出傳票
    及核銷單據」不實事項之內容函覆檢察官。因認被告涉犯刑法第二百十六條、第
    二百十一條行使偽造公文書之罪嫌云云。
二、按犯罪事實應依證據認定之，無證據不得認定犯罪事實；又不能證明被告犯罪者
    ，應諭知無罪之判決，刑事訴訟法第一百五十四條第二項、第三百零一條第一項
    分別定有明文。次按刑法上之偽造文書罪，須以足生損害於公眾或他人為成立要
    件，且我國對於偽造文書罪，採有形偽造，亦即形式主義，以無製作權冒用他人
    名義製作內容不實之文書為要件，且須二者兼具始可，故於偽造文書罪，對冒用
    何人名義，製作之文書其內容如何不實，均須明白認定，詳細記載，始足為適用
    法令之基礎（最高法院八十九年度台上字第二五六六號判決意旨參照）。
三、訊據被告乙○○，固坦承於任職代表會秘書期間，保管自訴人之職章「甲章」，
    惟堅決否認有何偽造文書之行為，辯稱：(1)八十六年十二月間代表出國前往加拿
    大考察之旅費四十二萬元，係事先以簽呈經主席批准後，由主席親自在領據上簽
    名，並在支票上蓋章後，由出納人員將支票交給東利旅行社，該旅行社收受款項
    後，出具收據交由伊轉交給出納人員直接黏貼於主席所簽名之領據上，依慣例流
    程，不需再呈報主席，嗣因組員丙○○黏貼旅行社收據時，發現領據上只有主席
    之簽名沒有主席之蓋章，乃請伊補蓋，伊才以該主席之「甲章」補蓋其上，而蓋
    章之用意，係證明這筆款項業已領出，不是核銷之確認，(2)代表一屆任期內補助
    一次出國考察費用，四年任內可以隨時出國，八十四年度編列補助預算，迄八十
    七年是最後一年，到十二月時尚有一個代表及一個服務人員沒有請領，共賸六萬
    元，伊即依規定於八十七年度結算前繳回公庫，(3)代表出國補助款僅八十四年度
    有編列預算，八十五年度確無編列預算，代表會於收受檢察官之公文後，伊曾以
    簽呈請示主席，由主席批示後，伊才發函回覆檢察官等語。
四、有關代表會八十七年度補助代表出國業務觀摩與考察費用核銷部分經查：
    八十七年度補助代表會代表出國業務觀摩與考察費用之承辦人丙○○於本院審
    理時證稱：「（問：提示自訴人簽領四十二萬元之領據，在甲○○簽名之下所蓋
    的章是何意？）這個章是秘書蓋的，以前領錢程序要這樣簽名蓋章一起做才算完
    畢」、「（問：提示自訴人簽四十二萬元之領據，在上方那一排經辦人、秘書、
    主席的章是何時蓋的？）在開支票之前印章就要全部蓋好，連同領據主席的名字
    也要簽好蓋好，支票才可以出來」、「（問：收據回來要不要交給你？）要交給
    我貼上去」、「（問：收據交給你貼上去，你要不要寫簽呈讓秘書及主席簽核？
    ）應該不用」、「（問：你們作業程序是否把收據貼上去就可以？）是的」，
    自訴人稱：「（問：此筆四十二萬元是否你同意以統籌運用的方式支領？）是的
    」、「（問：你平時在領支票時要簽名蓋章嗎？）平常我都是要在那張領據上方
    蓋了章以及下方領款人姓名下面簽名之後才會開出傳票及支票，等到錢從戶頭領
    出來之後，再在簽名下面蓋章」、「（問：你的意思是否簽名蓋章表示錢已經實
    際領到了？）是的」（參本院九十二年八月二十八日審判筆錄），代表會以九
    十二年八月十五日潭鄉代字第○九二○八○四五四○號函覆本院載：「被告在職
    期間主席領取特別辦公費之領據計有四十三份，並檢附該些領據影本」，本院勘
    驗該些領據結果，編號１、４、６、、、、、之領據上，領款人姓名
    下均係自訴人之簽名並蓋用被告所保管之甲章，此與該四十二萬元之領據格式相
    同，而提示予自訴人親自檢視結果，其稱只有編號部分係依照伊所謂之簽請主
    席核銷之程序辦理。綜上可知，被告以自訴人之甲章蓋在領據上自訴人簽名之下
    方，係表示所要領的錢已經實際領到之意，並非該筆款項已經核銷之意，且該代
    表會之實際作業程序，一般係由主席在領據上簽名蓋章，表示已領出款項，若遇
    主席漏蓋章，則由被告以甲章補之，待取得收據後即交由承辦人員直接黏貼於領
    據上，無須另具簽呈主席核示，而此流程縱違背代表會分層負責之規定，亦屬主
    席默准之習慣，否則該四十三份單據中，怎會只有一份係依自訴人所主張之核銷
    程序辦理及七份是蓋被告所保管之甲章，又即使自訴人不認為其有默准，惟該四
    十二萬元既係由自訴人同意以統籌運用之方式支領，實際上並已支領，則被告在
    領據上自訴人之簽名下蓋甲章，表示確有領到該筆款項之行為，對自訴人並無任
    何損害，對代表會之會計作業亦無何影響甚明。
五、有關被告擅自以自訴人職章「甲章」辦理六萬元支出收回部分經查：
    依代表會分層負責明細表總務業務第十一點規定：「出納管理項目中，各種款
    項代收繳庫係由承辦人員擬辦後，呈請秘書核定，不需再呈主席核定」，是以被
    告於八十七年度結算前，依職權將未支領之六萬元繳回公庫，根本無須經自訴人
    批准，台中縣潭子鄉公所以九十二年五月十五日潭鄉秘字第○九二○○○九○
    八八號函檢附被告辦理該六萬元繳回公庫之繳款書及收入傳票，經本院勘驗結果
    ，該些資料並未蓋有自訴人之甲章（參本院第四十～四一頁），自訴代理人表
    示此部份指訴有誤解（參本院九十二年七月三日訊問筆錄）；足徵自訴人此部分
    指訴與事實不符。
六、有關被告未經簽請自訴人核示，逕行函覆檢察官部分經查：
    自訴代理人稱：「（問：代表會八十五年間沒有編列出國補助費？）是，那是
    八十四年延續下來」（參本院九十二年七月三日訊問筆錄），代表會八十七年
    十一月九日以八七潭鄉代字第五六九號函覆檢察官，表示該會八十五年度並無補
    助代表出國，亦無補助費相關支出傳票與核銷單據，係被告以簽呈方式，呈請自
    訴人批示，經自訴人蓋用其職章後始函覆臺中地檢署乙情，有潭子鄉代表會以九
    十二年四月一日九二潭鄉字第○九二○三○一二二○○號函覆本院時所檢附之該
    簽呈原本為憑，自訴代理人亦表示此部份指訴有誤解（參本院九十二年七月三
    日訊問筆錄）；顯見自訴人明知事實非真，卻濫為指控。
綜上所述，本院認被告所辯為真，堪以採信，揆諸前揭說明，被告行為與刑法偽造文
書罪之構成要件不合，非能遽以該罪相繩。此外，復查無其他積極證據足資證明被告
有何自訴人所指之犯行，依右揭條文規定，自應為被告無罪之諭知。
據上論斷，應依刑事訴訟法第三百四十三條、第三百零一條第一項，判決如主文。
中      華      民      國    九十二    年      九      月      十      日
                                        法  官  李  秋  娟
右正本證明與原本無異。
如不服本判決，應於判決送達後十日內向本院提出上訴狀，上訴於臺灣高等法院臺中
分院( 須附繕本 )。
                                        書記官
中    華    民    國      九十二      年       九      月     十    日


司法院資訊處製作；財團法人民間司法改革基金會備份。
